臺灣臺南地方法院民事裁定
111年度消債職聲免字第44號
聲  請  人
即債 務 人  黃秀華  

代  理  人  張家榛律師
債  權  人  滙豐(台灣)商業銀行股份有限公司

法定代理人  陳紹宗  


債  權  人  玉山商業銀行股份有限公司
                      設臺北市○○區○○○路○段000號及000號
法定代理人  黃男州  
訴訟代理人  喬湘秦  
債  權  人  中國信託商業銀行股份有限公司
                      設臺北市○○區○○○路000○000○000○000○000號
法定代理人  利明献  


上列當事人間聲請消費者債務清理事件，經本院裁定清算程序終
止後移送裁定免責，本院裁定如下：
    主    文
債務人黃秀華應予免責。
    理    由
一、按法院為終止或終結清算程序之裁定確定後，除別有規定外
    ，應以裁定免除債務人之債務，消費者債務清理條例（下稱
    消債條例）第132條定有明文。次按法院裁定開始清算程序
    後，債務人有薪資、執行業務所得或其他固定收入，扣除自
    己及依法應受其扶養者所必要生活費用之數額後仍有餘額，
    而普通債權人之分配總額低於債務人聲請清算前2年間，可
    處分所得扣除自己及依法應受其扶養者所必要生活費用之數
    額者，法院應為不免責之裁定。但債務人證明經普通債權人
    全體同意者，不在此限；又債務人有下列各款情形之一者，
    法院應為不免責之裁定。但債務人證明經普通債權人全體同
    意者，不在此限：一、於7年內曾依破產法或消債條例規定
    受免責。二、隱匿、毀損應屬清算財團之財產，或為其他不
    利於債權人之處分。三、捏造債務或承認不真實之債務。四
    、聲請清算前2年內，因消費奢侈商品或服務、賭博或其他
    投機行為，所支出之總額逾該期間可處分所得扣除自己及依
    法應受其扶養者所必要生活費用之半數，或所負債務之總額
    逾聲請清算時無擔保及無優先權債務之半數，而生開始清算
    之原因。五、於清算聲請前1年內，已有清算之原因，而隱
    瞞其事實，使他人與之為交易致生損害。六、明知已有清算
    原因之事實，非基於本人之義務，而以特別利於債權人中之
    一人或數人為目的，提供擔保或消滅債務。七、隱匿、毀棄
    、偽造或變造帳簿或其他會計文件之全部或一部，致其財產
    之狀況不真確。八、故意於財產及收入狀況說明書為不實之
    記載，或有其他故意違反消債條例所定義務之行為。債務人
    有前條各款事由，情節輕微，法院審酌普通債權人全體受償
    情形及其他一切情狀，認為適當者，得為免責之裁定，消債
    條例第133條、第134條、第135條亦分別定有明文。又消債
    條例第135條規定，債務人有前條各款事由，情節輕微，法
    院審酌普通債權人全體受償情形及其他一切情狀，認為適當
    者，得為免責之裁定。依消債條例所規定之清算制度，實質
    上即為破產法上破產之特別程序，其目的在於使債權人獲得
    公平之受償，避免債務人遭受多數債權人個別對其強制執行
    ，而無法重建經濟，以使債務人得有更生之機會，防止社會
    經濟發生混亂，故清算制度並非在使債務人恣意消費所造成
    之債務，轉嫁予債權人負擔，是債務人如無不免責之事由存
    在，法院應為免責之裁定。
二、本件債務人於民國110年7月26日聲請清算，經本院以110年
    度消債清字第63號裁定自110年11月1日下午5時起開始清算
    ，並命本院司法事務官進行本件清算程序。債務人有存款新
    臺幣(下同)51元、16元、74元、50元、2002年出廠之汽車1
    部、2013年出廠之機車1部及國泰世紀產物保險公司保單(無
    保單價值準備金)，再無其他財產，因前揭存款金額不敷清
    償分配程序之費用等財團費用，汽、機車已無殘值，無處分
    實益，且考量債務人無具分配價值之財產，而由本院司法事
    務官依消債條例第129條規定，於111年6月21日以110年度司
    執消債清字第66號裁定清算程序終止在案，此業經本院依職
    權調閱上開卷宗查核屬實。
三、經本院依職權通知全體債權人及債務人，就債務人是否應予
    免責具狀表示意見，意見分述如下：
  ㈠債務人陳述意見：
　　債務人之母為重度身心障礙人士，有受看護之必要。債務人
    於清算程序開始後，每月收入為勞保年金23,466元，扣除每
    月個人必要性支出15,965元及母親扶養費9,000元後，已無
    餘額，請鈞院裁定債務人免責等語。
  ㈡債權人玉山商業銀行股份有限公司陳述意見：
　　不同意債務人免責，請依職權調查債務人是否符合消債條例
    第133條、第134條之情事等語。
  ㈢債權人中國信託商業銀行股份有限公司陳述意見：
    依110年度消債更字第19號民事裁定，債務人每月可處分所
    得扣除每月自己及應受其扶養者所需生活費用後，已入不敷
    出，就超支部分債務人如何負擔？是否另有收入未列入財產
    及收入狀況說明書？或有隱匿之事實？若債務人有故意於財
    產及收入狀況說明書為不實記載等情事，已符合消債條例第
    134條第8款規定，法院應為不免責之裁定等語。
  ㈣滙豐(台灣)商業銀行股份有限公司陳述意見：
　　債務人於聲請清算前2年無刷卡消費行為，係因各債權銀行
    基於風險控管停卡所致，非債務人主動停止消費行為。請查
    調債務人聲請清算前2年迄今，有無出國搭乘國內外航線、
    投資投機性商品及往來券商之股票交易明細，以釐清是否符
    合消債條例第134條應為不免責裁定之情事。普通債權人分
    配總額為0元，請查調債務人聲請清算前2年實際收入與支出
    之情況，以釐清是否符合消債條例第133條所定不應免責之
    規定等語。
四、經查：
  ㈠債務人無消債條例第133條所定應為不免責之情形：
  1.按法院裁定開始清算程序後，債務人有薪資、執行業務所得
    或其他固定收入，扣除自己及依法應受其扶養者所必要生活
    費用之數額後仍有餘額，而普通債權人之分配總額低於債務
    人聲請清算前二年間，可處分所得扣除自己及依法應受其扶
    養者所必要生活費用之數額者，法院應為不免責之裁定，但
    債務人證明經普通債權人全體同意者，不在此限，消債條例
    第133條定有明文。從而依上開規定，審認本件債務人是否
    具有消債條例第133條所定應不予免責之情形，即應審認其
    是否合於「於清算程序開始後債務人有薪資、執行業務所得
    或其他固定收入，扣除自己及依法應受其扶養者所必要生活
    費用之數額後仍有餘額」及「普通債權人之分配總額低於債
    務人聲請清算前2年間，可處分所得扣除自己及依法應受其
    扶養者所必要生活費用之數額」此兩要件。
  2.本件債務人於110年7月26日聲請清算，經本院裁定自110年1
    1月1日下午5時起開始清算，已如上述。查債務人之母黃董
    碧珍為18年生，已逾法定退休年齡，領有重度身心障礙證明
    ，且其財產總額為3,000元，有戶籍資料、稅務電子閘門財
    產所得調件明細表、身心障礙證明可參（見110年度南司消
    債調字第404號卷第31、89頁、110年度消債清字第63號卷第
    57頁），債務人主張每月分攤其母之扶養費9,000元，堪認
    為合理。債務人每月受領勞保年金23,466元，有勞動部勞工
    保險局函在卷可稽（見本院卷第57頁），扣除其母之扶養費
    9,000元及債務人之必要生活費用15,965元，已無餘額，堪
    認債務人無消債條例第133條規定之應予不免責事由。
  ㈡債務人無消債條例第134條各款所定不免責之事由：
  1.債務人無消債條例第134條第4款所定不免責事由：⑴
　　⑴按修正前消債條例第134條第4款規定，債務人之浪費行為
      屬不免責之事由，實務上適用結果，債務人多因有此款事
      由而不獲免責，為免對債務人過度嚴苛，應予以適度限縮
      為消費奢侈商品或服務，並參照第20條、第44條、第64條
      、第82條及第133條等規定，限於債務人於聲請清算前2年
      內，所為消費奢侈商品或服務等不當行為，始足當之（消
      債條例第134條修正理由參照）。故101年1月4日修正公布
      之消債條例第134條第4款即規定須債務人聲請清算前二年
      內，因消費奢侈商品或服務、賭博或其他投機行為，所支
      出之總額逾該期間可處分所得扣除自己及依法應受其扶養
      者所必要生活費用之半數，或所負債務之總額逾聲請清算
      時無擔保及無優先權債務之半數，而生開始清算之原因，
      始足當之。
    ⑵觀之債權人提出之陳報狀或函文，並無債務人於聲請清算
      前二年內，消費奢侈商品或服務之紀錄，且債權人亦未另
      提出其他證據證明債務人有消費奢侈商品或服務、賭博或
      其他投機行為，卷內亦查無其有何因賭博或其他投機行為
      而生不免責原因，核與消債條例第134條第4款所定之要件
      不相符。
　2.債務人無消債條例第134條第2款、第8款所定不免責事由：
　　查債務人名下有汽車1部(2002年份)，有本院依職權查詢稅
    務電子閘門財產所得調件明細表（見本院卷第25頁）附卷可
    參。債務人未曾出境，有入出境資訊連結作業資料（見本院
    卷第35頁）可參。債務人雖有商業保險，然部分保險為團體
    保險，部分保險之要保人非債務人本人，有全球人壽保險股
    份有限公司函及高額壽險資訊連結作業資料可參（見本院卷
    第27至33、89頁）。債務人未領取身心障礙者生活補助費、
    中低收入老人生活津貼，有臺南市政府社會局函可參（見本
    院卷第93頁）。此外，債權人並未舉出其他債務人有隱匿、
    毀損應屬清算財團之財產，或為其他不利於債權人之處分；
    或故意於財產及收入狀況說明書為不實之記載，或有其他故
    意違反消債條例所定義務行為之事證，自難認債務人有消債
    條例第134條第2款、第8款不免責事由。
  3.本院復查無債務人有何消債條例第134條所列其他各款不免
    責事由，且相對人亦未提出債務人有何符合消債條例第134
    條各款所規定之事證，故應認債務人無消債條款第134條所
    定不免責事由之存在。
五、綜上所述，本件債務人既經法院為終止清算程序之裁定確定
    ，復查無消債條例第133條、第134條所定之不應免責情形存
    在，揆諸首揭說明，應以裁定免除債務人之債務，是本件債
    務人應予免責，爰裁定如主文。
中　　華　　民　　國　　111 　年　　12　　月　　15　　日
                        消債法庭法  官　田幸艷
以上正本係照原本作成。
如對本裁定抗告須於裁定送達後10日內向本院提出抗告狀，並應
繳納抗告費新臺幣1,000元。
中　　華　　民　　國　　111 　年　　12　　月　　15　　日
                                書記官   林幸萱